【裁判字號】    97,訴,716
【裁判日期】    980827
【裁判案由】    恐嚇取財
【裁判全文】
臺灣苗栗地方法院刑事判決               97年度訴字第716號
公  訴  人  臺灣苗栗地方法院檢察署檢察官
被      告  丙○○
                    現於臺灣臺中看守所
上列被告因恐嚇取財案件，經檢察官提起公訴（97年度偵字第15
57號），本院判決如下：
    主  文
丙○○共同犯恐嚇得利罪，累犯，處有期徒刑壹年貳月，減為有
期徒刑柒月。
    事  實
一、丙○○曾因違反槍砲彈藥刀械管制條例案件，經法院判處有
    期徒刑2 年，於民國82年9 月22日入監執行，83年12月31日
    縮短刑期假釋出監，並交付保護管束，保護管束期間於84年
    2 月1 日期滿而執行完畢（構成累犯）。
二、丙○○之堂兄鄭漢欽（現另由臺灣高等法院花蓮分院以98上
    易字第119 號審理中）因於86年間與甲○○之貸款保證關係
    ，而對甲○○有約新臺幣（下同）300 萬元之債權未獲清償
    ，詎丙○○竟在鄭漢欽之請託下，與鄭漢欽、陳二虎（現另
    由臺灣高等法院花蓮分院以98上易字第119 號審理中）及姓
    名年籍不詳男子數人，共同基於為自己不法所有之犯意聯絡
    ，於87年3 月8 日下午某時許，由丙○○、鄭漢欽、陳二虎
    及姓名年籍不詳男子數人分乘2 輛汽車，一同至甲○○之胞
    弟乙○○位在花蓮縣瑞穗鄉富源村17號之住處後，先在該住
    處外，由其中1 名姓名年籍不詳男子對甲○○以出示槍枝（
    未扣案，無證據證明有殺傷力），及其後在該住處內，由丙○○、陳二虎分別以拍打桌子、搥打甲○○胸膛，並言詞恫
    稱：「如果不簽要給你好看，你家的人要小心一點」、「如
    果不在讓渡書上簽字，你們會有生命危險」等語之方式，恐
    嚇要求甲○○於丙○○擬妥之讓渡書【下稱讓渡書，內容略
    以：甲○○於民國86年6 月間陸續積欠鄭漢欽420 萬元左右
    ，甲○○願於民國87年4 月5 日前歸還前款，如無法清償，
    願將座落於" 富源段34號" 奶牛牧場（甲○○所經營）經營
    權及地上物轉讓給鄭漢欽（註：本奶牛牧場牛隻計120 頭）
    等語】上簽名按捺指印，並恫令在場之乙○○擔任見證人於
    讓渡書上簽名，致甲○○及乙○○均心生畏懼而依命行事，
    鄭漢欽因而取得市值遠高於其債權之上開奶牛牧場受讓權。
三、案經甲○○訴由花蓮縣警察局移請臺灣花蓮地方法院檢察署
    呈請臺灣高等法院檢察署令轉臺灣苗栗地方法院檢察署檢察
    官偵查起訴。
    理  由
壹、證據能力部分：
    按被告以外之人於審判外之陳述，雖不符刑事訴訟法第159
    條之1至第159條之4之規定，惟經當事人於審判程序同意作
    為證據，法院審酌該言詞陳述作成時之情況，認為適當者，
    亦得為證據；當事人、代理人或辯護人於法院調查證據時，
    知有刑事訴訟法第159條第1項不得為證據之情形，而未於言
    詞辯論終結前聲明異議者，視為有前項之同意，刑事訴訟法
    第159 條之5 定有明文；又當事人同意或有同條第2 項依法
    視為同意某項傳聞證據作為證據使用者，實質上即表示有反
    對詰問權之當事人已放棄其反對詰問權，如法院認為適當，
    不論該傳聞證據是否具備刑事訴訟法第159 條之1 至第159
    條之4 所定情形，均容許作為證據（最高法院97年台上字第
    6715號判決參照）。經查，本件下列所引之被告丙○○（下
    稱被告）以外之人於審判外之陳述（含言詞及書面陳述），
    本院於審理中均一一踐行「告以要旨」程序，而檢察官、被
    告在知悉上開證據係審判外陳述之情形下，對於各該審判外
    之陳述，均分別表示「沒有意見」，或僅就其真實與否表示
    意見，並未於言詞辯論終結前就證據能力聲明異議（見本院
    卷第189 至191 頁背面）；而本院審酌該等陳述作成時之情
    況，認為其證據之取得過程並無瑕疵，且與待證事實具有關
    連性，證明力非明顯過低，而具適當性，是依上開說明，自
    均有證據能力。
貳、實體部分：
一、訊據被告固承認其有於上開時、地與鄭漢欽、陳二虎一同至
    上開住處，並由其親自擬妥讓渡書之事實，惟矢口否認有何
    恐嚇取財之犯行，辯稱：簽立讓渡書之內容是伊等與甲○○
    協商之結果，當日氣氛和諧，伊並無以恐嚇之方式取得讓渡
    書，且當日有派出所所長及員警在現場，若伊等有恐嚇，甲○○、乙○○也不會在事後幾個月才報案云云。惟查：
  (一)被告、鄭漢欽及陳二虎確有於87年3 月8 日下午某時許，一
    同前往告訴人甲○○之胞弟乙○○位於花蓮縣瑞穗鄉富源村
    17號之住處後，由被告親自擬妥讓渡書，再由鄭漢欽、甲○○擔任立書人，並由被告、乙○○擔任見證人；且該讓渡書
    上之內容記載：【讓渡書：「甲○○以下簡稱甲方」、「鄭
    漢欽以下簡稱乙方」、「甲方於民國86年6 月間陸續積欠乙
    方肆佰貳拾萬元左右。甲方願於民國87年4 月5 日前歸還前
    款。如無法清償，願將座落於" 富源段34號" 奶牛牧場（甲○○所經營）經營權及地上物轉讓給乙方。此轉讓書業經雙
    方達成共識，如有一方違反此書，願放棄法律之先訴抗辯權
    。恐空口無憑特立此書。註：本奶牛牧場牛隻計120 頭。立
    書人：甲方甲○○、乙方鄭漢欽。見證人：乙○○、丙○○
    。中華民國87年3 月8 日。」】等語之事實，業據被告自承
    在卷，且經證人即共犯鄭漢欽、陳二虎、證人即告訴人甲○○、證人即被害人乙○○等證述明確，並有讓渡書1 份在卷
    足憑（參偵卷(三)第96、96-1頁），應堪認屬實。
  (二)證人即告訴人甲○○之證詞：
  1.其於警詢中證稱：「…鄭漢欽帶了丙○○、陳二虎等共有2
    部汽車的人過來我的老家（瑞穗鄉富源村17號），然後丙○○就擬妥讓渡書逼我要簽下，「富冠牧場」就此交給他們經
    營，當初我不願意簽，是後來在外把風的不詳姓名男子叫我
    出去，然後從口袋拿出乙把槍枝頂著我，要我一定簽下該讓
    渡書，我不得已之下，只好簽下，當他們離去時，陳二虎、
    丙○○等2 人就要我在3 個月內籌出新臺幣100 萬元給他們
    …。」等語（參92年12月30日警詢筆錄，偵卷(二)第126 、12
    7 頁）。
  2.其於偵查中迭證稱：
  (1)「…（問：讓渡予鄭，是被脅迫？）我有看到鄭帶槍來，也
    有打我，87、3 月份～7 月份間我想是小事，未去報案。（
    問：為何不報案）鄭稱只要再給100 萬就行了，我想要湊一
    湊，後來跳票，就沒湊出錢來。」等語（參93年5 月24日偵
    訊筆錄，偵卷(二)第146 、147 頁）。
  (2)「…借期到了，鄭漢欽、丙○○、陳二虎開車到我富源的老
    家，向我還錢，請我當天要還他們100 萬元，因為我拿不出
    錢，他們就拿出預先寫好的讓渡書要我簽名及捺指印，我依
    他們指示簽名捺指印後，才看內容，我沒有反對，他就拿走
    了，他們要走之前，告訴我這幾天趕快拿錢來還，我們再談
    ，那幾天我也一直在籌錢，但後來還是籌不到錢，所以就一
    直沒有還他們。當時我弟弟乙○○也在場，時間是87年3 月
    8 日。」、「當初想這純粹是民事問題，我想只要籌足100
    萬元還他就沒事了，所以就沒有報警處理。後來因為借不到
    錢，才會衍生出本案。」等語（參94年5 月10日偵訊筆錄，
    偵卷(三)第85頁）。
  (3)「（問：簽協議書【指讓渡書】時有何人在場？）外面還有
    1 部車，進門來的是被告3 人。我弟弟乙○○也在場。」、
    「（問：3 月8 日你為何會簽協議書【指讓渡書】）當時陳
    二虎在外面摔東西，他相當兇，那時他們沒有拿槍。」、「
    （問：3 月8 日簽讓渡書時，被告有拿槍？）外面那台車的
    人有拿槍，我再請律師補呈證人年籍。」等語（參94年8 月
    30日偵訊筆錄，偵卷(三)第110-1 、111 頁）。
  (4)「（問：提示卷附讓渡書，是否在87年3 月8 日簽字的？）
    是的。是在87 年3月8 日快要中午的時候簽的。那時候我已
    經將牛奶擠好，牛已經養好了。」、「（問：是在何處簽字
    的？）是在我老家，花蓮縣瑞穗鄉富源村3 鄰17號。」、「
    （鄭漢欽等人到你老家時，你看到他們同行的車輛有幾台？
    ）」有3 台車一起來。」、「（問：你知道3 台車內有多少
    人？）我沒有注意看。但是那些車輛都是外地的車。」、「
    （問：有幾個人與你進入你老家談事情？好像有4 個人…當
    時我認識陳二虎、鄭漢欽、丙○○，因為鄭漢欽有介紹。另
    外1 個人我忘記了。」、「（問：為何你只知道陳二虎、丙○○，而不知道另外1 個人？）因為那個人是在最後才進來
    。不是與鄭漢欽、陳二虎、丙○○3 人一同進來。」、「（
    問：當時鄭漢欽等人與你談事情的經過？）鄭漢欽向我要錢
    ，我說我收到鮮乳貨款的票據也都跳票，所以我的支票才跳
    票，他們逼我在讓渡書上簽字。…是丙○○拿出讓渡書要我
    在讓渡書上簽字。」、「（問：當時丙○○拿出讓渡書以後
    ，鄭漢欽有無說什麼話？）他說要我湊錢100 萬元給他，這
    個讓渡書就失效。」、「（問：鄭漢欽有要你在讓渡書上面
    簽字嗎？）有的，我本來不簽字，但是他們3 人很兇，陳二
    虎站起來作勢要打我，丙○○當時也很兇，要我在讓渡書上
    簽字就是。…我簽字以後，警察才到場。是富源派出所的所
    長及警察開警車到場。」、「（問：警員到場後，有無處理
    ？）有處理，但沒有結果就走了。對方向警察說這是私人債
    務問題，已經處理好了，沒有事情，警察就走了。」、「（
    問：當時是何人報案的？）我不知道。我是被他們困住了，
    也沒有辦法報案，可能是鄰居報案的。」、「（問：你們在
    談，他們要你在讓渡書上簽字當時，另有何人也在場？）乙○○有在場。…因為他在隔壁開藥房，斷斷續續的在場。」
    、「（問：你在讓渡書上簽字的時候，有無看過讓渡書的文
    義？）我有看過，我有說我沒有欠你那麼多錢，鄭漢欽說簽
    讓渡書只是個形式。」、「（問：當時他們3 人另恐嚇你嗎
    ？）有的。他們的動作就像要將我吃掉，所以我很害怕。我
    才在讓渡書上簽字。」、「（問：警察到場時，你為何不向
    警察說你被恐嚇？）我沒有機會向警察說，因為他們3 人圍
    照著警察說這是私人債務，已經沒有事情了，後來警察就走
    了。當時的情形，我當時臉都綠了，害怕得很。」、「（問
    ：你在讓渡書上簽字後警察才來現場？）是的，我簽字完畢
    ，他們正要離去，警察就到。」、「（問：事後你為何不去
    報案？）因為要繼續養牛，另外我當時認為如果向鮮乳公司
    要到錢，就可以償還飼料的錢，就可以沒有事情。」、「（
    問：後來乙○○如何在讓渡書上簽字的？）因為對方逼他要
    簽字，他開設的藥房就在隔壁。是丙○○要乙○○也簽字。
    」等語（參95年7 月26日偵訊筆錄，偵卷(四)第17至19頁）。
  (5)「（問：讓渡書是你寫的嗎？【提示讓渡書】）讓渡書是丙○○寫的。」、「（問：該讓渡書是經過你同意才寫的嗎？
    ）是他們先寫好才要我簽名蓋章的。」、「（問：當時你有
    同意讓渡書的內容嗎？）我沒有同意。」、「（問：為何不
    同意還要再讓渡書上簽名？）因為當時陳二虎、丙○○很兇
    ，他們說這只是形式上的，要我湊錢還他就好，丙○○、陳
    二虎都拍桌子，外頭還有人在，我當時看到我3 部車輛到我
    家，他們2 人都很兇，我當時很害怕，我母親及小孩都在旁
    邊房屋。我弟弟乙○○的小孩出生沒有多久，我很害怕，我
    逼不得己才在讓渡書上面簽字。」、「我沒有必要以我牧場
    1,000 多萬元的財產來抵銷債務。而且我也沒有積欠鄭漢欽
    的錢，我是欠國穎企業股份有限公司的錢。」等語（參95年
    8 月9 日偵訊筆錄，偵卷(四)第59、63頁）。
  (6)「…那是有人報案，事後派出所才來。那是我們轄區的警員
    。他們來的時候，讓渡書已經寫了，印章也蓋好了。…」、
    「…讓渡書那是丙○○事先寫好的。我不願意簽字，但是丙○○、陳二虎2 人都很兇，我很害怕才簽字。而且乙○○的
    小孩書（係「出」之誤）生沒有多久。」等語（參95年8 月
    17日偵訊筆錄，偵卷(四)第81、82頁）。
  (7)「…他們3 人很兇，同時有2 部車輛的人除了陳二虎、丙○○、鄭漢欽3 人之外，外面的車輛還有4 、5 個人。…當時
    他們3 人並沒有持槍，但是丙○○、陳二虎很兇，因為我不
    在丙○○寫的讓渡書上簽字，丙○○、陳二虎2 人用手捶桌
    子，丙○○並以拳頭捶我的胸部，我因此很害怕，所以才在
    讓渡書上簽字。」等語（參96年7 月27日偵訊筆錄，偵卷(四)
    第103頁）。
  3.其於另案（即臺灣花蓮地方法院97年度易字第372 號）審理
    中復證稱：「（問：這張讓渡書後面有你的簽名，你當時簽
    這張時是何情形？【提示3 月8 日的讓渡書】）當時我在養
    牛，叫我回去乙○○家就是我花蓮縣瑞穗鄉富源村17號之附
    近藥房隔壁老家中簽的。」、「（問：簽的過程是如何？）
    鋁門關起來，我進去，陳二虎、鄭漢欽、陳炳松、丙○○都
    在裡面，乙○○也在裡面，我們裡面有爭執要我簽那張讓渡
    書，鄉下地區有風吹草動，鄰居就叫他進去，當時是富源主
    管黃順明、警員馬仁祿有進去，他們就說沒事，我也不敢說
    什麼，後來警員就走了。丙○○要我的簽名蓋章，然後叫乙○○再簽，簽完後叫我趕快準備錢要先付100 萬給他，他說
    付完就沒事，我說好，我會儘快籌給他。」、「（問：你有
    看到讓渡書內容嗎？要把牛跟地上物生財器具都拿走？）我
    有看到讓渡書內容，但我想到我乳款收到後付100 萬沒問題
    ，且外面有2 部車子，在裡面丙○○又對我那麼兇，丙○○
    捶我胸膛，這種情形不簽都不行，且當時是不認識的人把我
    推進去。」、「（問：你簽這個讓渡書你是不得已？你心裡
    害怕嗎？）是，我心裡害怕。當時乙○○小孩還很小，意思
    是如果發生事情我怕對方對小孩及我母親不利。」、「（問
    ：你說3 月8 日那天你有被打，你被打幾下被打哪裡？）背
    ，後來要簽時丙○○坐在我旁邊用握拳反手搥我胸部一下。
    」等語（參98年3 月11日審理筆錄，本院卷第100 、101 、
    103 、106 頁）。
  (三)證人即被害人乙○○之證詞：
  1.其於警詢中證稱：
  (1)「（問：87年3 月8 日鄭漢欽夥同丙○○、陳二虎及葉姓男
    子、2 名姓名不詳男子共同前往甲○○家（花蓮縣瑞穗鄉富
    源村100 號）稱甲○○欠他們420 萬元未償還，並由葉姓男
    子持槍強逼甲○○簽下牧場經營權轉讓書，還要甲○○先拿
    出100 萬元償還乙事，當時你有否在場？）我有在場。（問
    ：經過是否如林昱志【即上情】所述）是的。」等語（91年
    1 月9 日警詢筆錄，偵卷(一)第26頁）。
  (2)「（問：87年3 月8 日當天有發生何事？）陳二虎、丙○○
    、鄭漢欽及2 名陌生男子於當年3 月7 日即有前來我家要找
    甲○○，但沒有找到，於是就往玉里方向前去，隔日3 月8
    日下午他們就押著甲○○進入我家，他們就說甲○○欠他們
    新臺幣（下同）420 萬元，然後就要甲○○簽下牧場經營權
    之讓渡書給他們，甲○○簽下後，丙○○就向甲○○聲稱：
    給他1 個月的時間把錢還清，不然他們要來接管牧場，然後
    離去。」、「（問：當時你有在場？）我有在場。」、「（
    問：他們是押著甲○○進入你家或是甲○○跟著進入？）是
    2 名陌生男子坐在甲○○的車內，進入我家時，並沒有以強
    制力押著，是一起進入我家。」等語（參91年3 月28日警詢
    筆錄，偵卷(一)第29-2頁）。
  (3)「（問：請你將事件之始末詳述？）鄭漢欽、丙○○、陳二
    虎等人於87年3 月8日 載甲○○至我家說甲○○欠他們新臺
    幣（下同）420 萬元，要甲○○把牧場經營權移轉給他們，
    當場簽立了讓渡書。簽完後他們就離開了。然後陳二虎就放
    話說牧場是他們的，並叫手下前往把守牧場，在該牧場內居
    住了約1 個月之久，這段期間一直找甲○○逼債…。」等語
    （參91年6 月14日警詢筆錄，偵卷(一)第29-5頁）。
  2.其於偵查中復證稱：
  (1)「（問：知否甲○○的牧場糾紛？）87年時，我知道，逼債
    時去我家鬧才知道。」、「（問：甲○○有讓渡予他人，知
    否？）知道，那因是有暴力脅迫之情形，多人來似帶包包來
    ，有言詞恐嚇情形，也不是代理國穎公司來的，鄭漢欽是保
    證人而已，但未查明確實是真保證人，我在場時，確實我大
    哥有被陳二虎從外面押回來坐上車到我家來寫讓渡書，陳二
    虎後來又押我大哥設定抵押之前有備案，簽第一張讓渡書並
    沒報案，後來才報案。」、「（問：報案，最早時間是何時
    ？只知5 月份（87年）有報過1 次案，富源派出所備案，是
    因遭砸玻璃才報案，至於提到讓渡書事否，不清楚，不是我
    報案的。」、「（問：如何認定讓渡書是被脅迫而讓渡的？
    ）我曾去鳳林分局刑事組向王福來警員稱過那是暴力討債，
    當時，未直接作筆錄，應該有主張那讓渡書是被脅迫的。」
    等語（參93年5 月24日偵訊筆錄，偵卷(二)第150-1 至151-1
    頁）。
  (2)「（問：簽署讓渡書時，除了你之外，有何人在場？）有我
    哥哥甲○○、陳二虎、鄭漢欽、丙○○。」、「（問：讓渡
    書是當場書寫的，還是被告等人到場時已經預先寫好了？）
    忘記了。但是那欠款數目420 萬元，是被告丙○○、陳二虎
    2 人當場恐嚇我哥哥時所說的欠款數額，我有看到丙○○當
    場提寫420 萬元的金額在讓渡書上。」、「（問：當時被告
    方面有多少人到你家？）他們3 人進入我們老家富源路17號
    ，但是外面上（係「尚」之誤）有3 台車的人每台車都有乘
    坐3 、4 個人左右。」、「（問：陳二虎、丙○○如何恐嚇
    你哥哥？）他們向他說甲○○欠鄭漢欽420 萬元，問甲○○
    如何處理，甲○○沒有說什麼話，或許有說每個月分期攤還
    ，但是他們不肯。鄭漢欽有說他有欠丙○○300 萬元，要丙○○來收這300 萬元的借款。丙○○就說再加上其他沒有名
    目的錢，就算420 萬元，所以丙○○當場就在讓渡書上填寫
    420 萬元。」、「（問：當時你們是否有向警方報案？）87
    年3 月8 日我們在讓渡書上簽字當天，我們實在不敢報案，
    因為我們從來沒有看過那麼多流氓到我家。」、「（問：為
    何在簽署讓渡書以後，你們不要報警？）我們是受到暴力脅
    迫，我們不敢報案，而且我們不懂法律，家裡也被倒債。」
    、「（問：何人要你在讓渡書上簽字？）是陳二虎及丙○○
    2 人。因為我若不簽字，可能有危險。」等語（參95年7 月
    26日偵訊筆錄，偵卷(四)第27、28、30頁）。
  (3)「…3 月8 日那天，除了鄭漢欽、陳二虎、丙○○3 人之外
    ，他們還帶2 、3 個人在外面等，我們很害怕，陳二虎扮演
    兄弟的角色，陳二虎以恐嚇的口氣說，如果甲○○不在讓渡
    書上簽字，你們會有生命危險。我們的牧場有2 、3,000 萬
    元，正常的話，我們不可能拿2 、3,000 萬元的權利來抵債
    420 萬元。而且另外又去牧場寫同意書。如果當時我們有同
    意讓渡的話，被告也不可能再逼我們寫同意書。」等語（參
    95年8 月17日偵訊筆錄，偵卷(四)第82、83頁）。
  3.其於另案（即臺灣花蓮地方法院97年度易字第372 號）審理
    中亦證稱：「（問：請描述當時簽讓渡書的情形？【提示87
    年3 月8 日讓渡書】）受暴力脅迫。3 月8 日下午在我家花
    蓮縣瑞穗鄉富源村17號之房子裡面，丙○○、鄭漢欽、陳二
    虎說我哥哥甲○○欠他420 萬，要把牧場經營權轉給他們，
    還有帶一些人來，因為我們鄉下人很怕流氓，所以就簽給他
    們。我跟我哥哥在場都有受到丙○○恐嚇，他說如果不簽要
    給你好看，你家的人要小心一點，我們就算有欠錢，也不可
    能拿3,000 萬去抵300 萬。」、「（問：他除了說你家人要
    小心一點外，還有無其他言語上或肢體上動作？）有言語恐
    嚇，寫讓渡書沒有動手打我，只有言語恐嚇，說欠這條錢要
    處理，還有些人在外面。」、「（問：從他們進你家到他們
    離開，你全程在場嗎？）3 月7 日星期六他們就來，那天我
    不在家，隔天他們又來我在家，他們說要找甲○○，他不在
    就恐嚇。後來3 月8 日下午他們找到甲○○到我家，到我家
    簽讓渡書。3 月8 日他們包括我哥哥進家門到他們離開我全
    程都在場。…3 月8 日當天他們沒打我家人，但有口出穢言
    。」、「（問：3 月8 日當天有無人打甲○○？）我看到是
    沒有。」等語（參98年3 月11日審理筆錄，本院卷第110 、
    111 頁）。
  (四)按被害人指述被害之情節，其中涉及他被害人受害之情形時
    ，此部分係陳述自己觀察他人被害之事實，應具證人之適格
    ，自得作為認定被告有無加害他被害人之證據；當亦能資為
    認定他被害人之陳述究否真實之佐證（最高法院95年台上字
    第5901號判決參照）。復按審理事實之法院，對於被告之犯
    罪事實，應從各方面詳予調查，以期發現真實；多位證人之
    證詞，雖均不能單獨證明全部事實，如其證言具有互補性，
    事實審法院自應參考其他相關證據，依經驗法則衡情度理，
    本於自由心證綜合判斷，方符真實發現主義之精神；又被害
    人之指訴、證人之證言縱細節部分前後稍有不同，或相互間
    有所歧異時，究竟何者為可採，法院本得依其自由心證予以
    斟酌，若其基本事實之陳述與真實性無礙時，仍非不得予以
    採信，非謂一有不符或矛盾，即認其全部均為不可採信（最
    高法院96年台上字第7491號判決參照）。經查：
  1.本院綜觀證人甲○○、乙○○2 人之上開證述，相互參酌剖
    析，雖證人甲○○對於簽立讓渡書當日被告、鄭漢欽、陳二
    虎及姓名年籍不詳男子數人究係3 輛車抑或是2 輛車至上開
    住處？被告等人究係何人持槍恐嚇？被告等人究以何種言語
    、動作恐嚇其簽立讓渡書？前後陳述不盡相同，且部分情節
    未為具體明確陳述（如：泛稱被告很兇等語），另證人乙○○對於其及甲○○遭被告等人恐嚇而簽立讓渡書之過程，前
    後陳述亦稍有不同；惟參以人之記憶本有因觀察力、注意力
    及記憶力不同而不完整及遺忘之缺陷，或因回答訊問時所用
    描述用語不同，省略片段情節，或因紀錄之詳簡有異而導致
    陳述相互不一，或因時日久歷而對案發經過細節漸趨模糊淡
    忘，凡此均與經驗法則無違。據此，關於被告與同夥之人究
    共有幾人？共幾輛車？被害人究係遭被告或同夥之人以何種
    言語、動作恐嚇？等細節事項，證人甲○○、乙○○因前後
    於警詢、偵查及審判中證述多次，且時隔日久，其2 人之證
    言或因前述某些情形，致前後及相互間之陳述稍有不同；惟
    觀其2 人所證「確有遭被告及同夥之人恐嚇簽立讓渡書」之
    情節則一，且相互間並無重大歧異，又其2 人所為不利被告
    之陳述，與社會上之一般生活經驗及卷附其他客觀事證亦無
    矛盾（詳如下述），是本院認其2 人之證言應具有互補性，
    所為基本事實之陳述應與真實性無礙，而可採信。況觀之證
    人即共犯鄭漢欽於偵查中亦證稱：「（問：87年3 月8 日，
    你與陳二虎、丙○○及其他數名不詳姓名的男子一起到瑞穗
    富源村向甲○○要錢？）是的，我們1 台車坐3 個人，從後
    龍過來，陳二虎也有帶1 個還是2 個人男的到甲○○的家。
    」等語（參95年8 月9 日偵訊筆錄，偵卷(四)第58頁），亦核
    與證人甲○○、乙○○所述較相符，可見於87年3 月8 日，
    除被告、鄭漢欽及陳二虎3 人外，被告等人確另有邀集年籍
    姓名不詳之數人與之一同前往上開住處無訛。若被告等人僅
    欲單純、平和取償，何需如此大費周章邀集眾人前往？
  2.再者，觀之證人即日盛租賃公司（前身為國穎租賃公司）人
    員蔡博政於警詢中證稱：鄭漢欽於86年初以2 部卡車向國穎
    租賃公司貸款300 萬元，鄭漢欽在87年間因無力繳付本息，
    國穎租賃公司乃於87年初收回鄭漢欽之卡車，然後轉賣，該
    貸款已經付清等語（參91年11月8 日警詢筆錄，偵卷(二)第24
    頁），核與證人即共犯鄭漢欽於警詢、偵查中證稱：「甲○○有欠我錢，於86年初我用2 部卡車向國穎租賃公司苗栗分
    公司借款新臺幣300 萬元，然後將全數借給甲○○…。」、
    「後來因為飼料錢無法支付給陳茂強，我以我的卡車當擔保
    向國穎企業公司借款300 萬元。」、「因為甲○○的牧場經
    營困難，所以我同情他，我才以我的卡車21噸重1 輛為擔保
    替國穎借款300 萬元，由甲○○擔任保證人。」、「國穎公
    司借款300 萬元，是先撥入裕合交通事業股份有限公司，我
    才將此300 萬元一部分清償飼料的錢，剩下的轉交給甲○○
    。」、「（問：後來何時清償國穎的錢？）我陸陸續續償還
    ，我出賣我的車輛償還。約有半年的時間。」、「（問：既
    然你是替甲○○償債，為何不請國穎到花蓮執行甲○○的財
    產？）因為國穎逼我償債。我只有賣車來還。而且當時甲○○的財產已經抵押，無剩餘價值可以求償。」、「（問：你
    替甲○○償還多少債權？）我償還320 多萬元。」、「（問
    ：你拿到國穎借款300 萬時，替甲○○清償給陳茂強多少飼
    料的錢？）約有100 多萬元。其他的錢，我都償還甲○○。
    」、「（問：你當時是向甲○○要多少錢？）我要甲○○要
    他償還300 萬元。」等語（參91年2 月20日警詢筆錄、95
    年8 月9 日偵訊筆錄，偵卷(一)第2 頁、偵卷(四)第57、58頁）
    ，及證人甲○○於警詢、另案審理中證稱：「87年間，鄭漢
    欽載運牧牛所吃的飼料前來我當時在花蓮縣瑞穗鄉富源村98
    號的『富冠牧場』（我所購買的牛隻飼料，都由鄭漢欽載運
    過來），有一次（時間已忘），鄭漢欽載飼料過來時，告訴
    我所積欠的飼料錢要付清（約新臺幣7 、80萬元），因我當
    時並沒有那麼多錢，鄭男就介紹我至新竹市的一家『國穎貸
    款公司』借款新臺幣300 萬元，但貸款公司將核撥之300 萬
    元交給鄭漢欽，然後由鄭漢欽再扣除飼料錢，剩下約100 多
    萬元，鄭漢欽才以分攤的方式交給我，另鄭漢欽要我開立20
    餘張支票給他（付貸款公司的錢），我也開立給他，但支付
    了幾期後，因週轉不靈，以致後來的支票跳票…。」、「直
    到我向國穎借了300 萬後，我才付了80幾萬運費及飼料費。
    」、「我實際拿到240 萬，因為貸款是撥到鄭漢欽名下，所
    以鄭漢欽就把飼料款跟運費扣走了。飼料費及運費部分是鄭
    漢欽先幫我代交給陳博士。」、「300 萬借出後，先扣掉80
    幾萬，然後我陸續跟鄭漢欽拿錢，連80幾萬加起來，所拿到
    的錢加起來才240 萬。剩得60萬元鄭漢欽說是手續費。」等
    語（參偵卷(二)第126 頁、本院卷第108 頁），較相符合，足
    認鄭漢欽於86年初確有向國穎租賃公司貸款300 萬元（由甲○○擔任保證人），並由鄭漢欽先扣除飼料錢後，再將所餘
    一定之款項交付甲○○，且上開貸款嗣並由鄭漢欽清償完畢
    ；又鄭漢欽、甲○○2 人雖對彼此間之債權及數額認知有落
    差，惟依上開情形，應可認定鄭漢欽與甲○○間因上開貸款
    保證關係，鄭漢欽至多僅對甲○○有約300 萬元之債權存在
    甚明。
  3.再參以證人甲○○所經營之上開奶牛牧場，於87年7 月份間
    飼養之乳牛頭數共120 頭（含泌乳牛41頭、乾乳牛25頭、孕
    女牛17頭、6 月齡以上女牛16頭、6 月齡以下女牛21頭），
    此有87年7 月份花蓮縣乳牛飼養頭數及產乳量統計表1 份在
    卷可稽（參偵卷(三)第32頁），是堪認讓渡書上所載「註：本
    奶牛牧場牛隻計120 頭」等語，尚非無憑；又於乳牛市價並
    無大幅波動之情況下，依上開各種類乳牛之平均價值計算，
    該120 頭乳牛之價值至少已逾600 萬元，此亦有中華民國乳
    業發展協會91年3 月19日（91）中乳協字第057 號函及其附
    件在卷足憑（參偵卷(一)內所附函文、另附於本院卷第199 、
    200 頁，上載各種類乳牛之平均價值為：泌乳牛6.5 萬、乾
    乳牛6.5 萬、懷孕女牛8.5 萬、女牛2.5 萬、出生女牛1 萬
    【此為91年間之乳牛市價行情】）。姑不論甲○○積欠鄭漢
    欽之債務究為上述約300 萬元抑或是讓渡書所載之420 萬元
    ，既僅單論該120 頭乳牛之價值，即已顯逾鄭漢欽之債權額
    ，更遑論該120 頭乳牛加總上開奶牛牧場之經營權及地上物
    ，其總價值當然遠逾鄭漢欽之債權額，至為灼然。則綜觀上
    情，可知甲○○所積欠鄭漢欽之債務，實遠不及該120 頭乳
    牛、上開奶牛牧場之經營權及地上物之總價值，若非被告與
    同夥之人恐嚇甲○○，衡情甲○○殊無可能僅為肇因300 萬
    之債權，而「自願」讓渡其「120 頭乳牛、奶牛牧場經營權
    及地上物」之理；同理，乙○○若非遭被告與同夥之人恐嚇
    ，則其焉有可能「自願」擔任讓渡書（讓渡內容與債權額顯
    不相當）之見證人？此觀證人甲○○證稱：伊沒有必要以牧
    場1,000 多萬元之財產來抵銷債務等語，及證人乙○○迭證
    稱：「我們的牧場有2 、3,000 萬元，正常的話，我們不可
    能拿2 、3,000 萬元的權利來抵債420 萬元」、「我們就算
    有欠錢，也不可能拿3,000 萬去抵300 萬」等語（詳如前述
    ），更徵明瞭。
  4.綜上可知，被告及同夥之人顯係以上開方式，恐嚇甲○○簽
    立遠超過鄭漢欽債權額價值之「120 頭乳牛、奶牛牧場經營
    權及地上物」之讓渡書，及恐嚇乙○○擔任讓渡書之見證人
    ，致其2 人均心生畏懼而於讓渡書上簽名，以取得受讓權之
    憑證而得不法利益；且被告等人就超過上開債權部分之要求
    ，顯有不法所有之意圖，殊屬明確。
  (五)被告固以前詞置辯。惟被告與同夥之人確有恐嚇甲○○簽立
    讓渡書，及恐嚇乙○○擔任見證人於讓渡書上簽名，且具有
    不法所有意圖等情，業經本院認定如前。又被告就富源派出
    所所長究係簽立讓渡書時在場，抑或是簽立讓渡書後始到場
    乙節，辯解之語意含糊（見本院卷第191 頁），此已有可疑
    ；再參以證人甲○○已明確證稱：「我簽字以後，警察才到
    場。是富源派出所的所長及警察開警車到場。」等語（詳如
    前述），益徵斯時富源派出所所長及警員應係於讓渡書簽立
    後始到場。再者，犯罪之被害人，究係採取如何之自我保護
    舉措，每因人或當時之情況而異，並非以即時報警為唯一之
    途徑；尤以本件共犯鄭漢欽與甲○○間本即有約300 萬元之
    債務存在，今被告與同夥之人既恐嚇甲○○、乙○○於讓渡
    書上簽名，並藉口稱：要甲○○湊100 萬元給鄭漢欽，讓渡
    書就失效等語（詳如前述），不惟給予甲○○、乙○○仍有
    一絲希望之假象，且其2 人又係遭被告等人恐嚇之對象，倘
    慮及報案之後可能遭被告等人報復，而採取較為隱忍、並盡
    力湊足100 萬元還款（希望讓渡書可因而失效）之態度，未
    即時報案，實亦與常情無悖。是被告上開所辯，無非係事後
    卸責之詞，並不足採。
  (六)綜上所述，本件事證明確，被告犯行堪以認定，應予依法論
    科。
二、新舊法比較：
    被告行為後，刑法部分條文及刑法施行法業於95年7 月1 日
    修正施行，茲就本件新舊法比較結果說明如下：
  (一)關於法定罰金刑最低度部分，修正前刑法第33條第5 款規定
    為「罰金：1 元（銀元）以上」，修正後刑法第33條第5 款
    規定「罰金：新臺幣1 千元以上，以百元計算之」，經比較
    新舊法結果，自以適用舊法較有利於被告。
  (二)綜上所述，本院經綜合全部罪刑之結果，在適用「罪刑綜合
    比較原則」及「擇用整體性原則」下，本件應一體適用舊法
    即被告行為時之法律對其較為有利。
  (三)至刑法有關累犯之規定雖亦經修正，然本件被告於受有期徒
    刑之執行完畢，5 年內故意再犯本件有期徒刑以上之罪，無
    論依修正前刑法第47條或修正後第47條第1 項之規定均構成
    累犯，即無有利或不利之情形，於刑法修正施行後法院為裁
    判時，無庸為新、舊法之比較（最高法院97年度第2 次刑事
    庭會議決議參照）。另刑法有關共同正犯之規定雖亦經修正
    ，惟揆之上開說明意旨，被告無論依修正前刑法第28條或修
    正後第28條之規定均應論以共同正犯，即無有利或不利之情
    形，自亦無庸為新、舊法之比較，併此敘明。
三、按恐嚇行為不以將來之惡害通知為限，即以強暴脅迫為手段
    ，而被害人未達於不能抗拒程度者，亦屬之（最高法院80年
    度第4 次刑事庭會議決議參照）。經查，本案被告與同夥之
    人固係以上開強暴、脅迫之方式為手段，迫使甲○○簽立超
    過其法律上給付義務之讓渡書，及迫使乙○○擔任讓渡書之
    見證人；惟公訴人起訴之事實並未敘及、且亦未提出積極之
    證據證明甲○○、乙○○確已達於不能抗拒之程度，則此部
    分依「罪證有疑，利於被告」之證據法則，自應為有利於被
    告之認定，而認被告上開所為仍屬恐嚇行為之範疇。核被告
    所為，係犯刑法第346 條第2 項之恐嚇得利罪。被告與鄭漢
    欽、陳二虎及姓名年籍不詳男子數人間，有犯意聯絡及行為
    分擔，應論以共同正犯。被告以一恐嚇行為，侵害甲○○及
    乙○○2 人之法益，係一行為觸犯數罪名，為想像競合犯，
    應從情節較重即甲○○受害部分之恐嚇得利罪處斷。又被告
    曾受如事實欄所示有期徒刑之宣告並經執行完畢，有臺灣高
    等法院被告全國前案紀錄表在卷可稽，其於5 年之內再犯本
    件有期徒刑以上之罪，為累犯，應依刑法第47條第1 項之規
    定加重其刑。爰審酌被告為本件犯行之緣由，係因其堂兄鄭
    漢欽之請託，而欲向甲○○索償所致，然詎其竟不思協助鄭
    漢欽循正當之法律程序對甲○○請求清償債務，反而夥同上
    開共犯共同恐嚇甲○○、乙○○，迫使甲○○簽立價值甚鉅
    之讓渡書，及迫使乙○○擔任讓渡書之見證人，嚴重破壞社
    會秩序，對於甲○○、乙○○之身心均造成重大影響，且犯
    後復飾詞卸責，實難認有悔意；然觀其庭訊之態度尚佳，且
    又未聲請無益之證據調查，節省有限之司法資源等一切情狀
    ，量處如主文所示之刑。又被告係於96年4 月24日前犯本件
    罪行，所犯合於中華民國九十六年罪犯減刑條例之規定，應
    依該條例第2 條第1 項第3 款、第7 條之規定，減其宣告刑
    2 分之1 。至被告固稱其另案（即臺灣高等法院臺中分院97
    年度上訴字第2359號）恐嚇取財案件已經判決確定，因與本
    案有連續犯之關係，如認其有罪，請依法諭知免訴云云；惟
    查，被告另案所犯之恐嚇取財罪係發生於95年間，且地點係
    在苗栗縣後龍鎮內（此有該案之判決書附卷足考），核與其
    本案所犯之恐嚇得利罪，時空差異極大，顯非基於概括犯意
    反覆為之，是本案自無連續犯之適用餘地，併此敘明。
四、應適用之法律：
    據上論斷，應依刑事訴訟法第299 第1 項前段，刑法第2 條
    第1 項前段、第28條、第346 條第2 項、第55條、第47條第
    1 項、刑法施行法第1 條之1 第1 項、第2 項前段，中華民
    國九十六年罪犯減刑條例第2 條第1 項第3 款、第7 條，判
    決如主文。
本案經檢察官黃智炫到庭執行職務。
中    華    民    國    98    年    8     月    27    日
                  刑事第二庭    審判長法  官  楊  清  益
                                      法  官  羅  貞  元
                                      法  官  林  大  為
以上正本證明與原本無異。
如不服本判決應於收受判決後10日內向本院提出上訴書狀，並應
應敘述具體理由。其未敘述上訴理由者，應於上訴期間屆滿後20
日內向本院補提理由書 (均須按他造當事人之人數附繕本)「 切
勿逕送上級法院」。告訴人或被害人如對本判決不服者，應具備
理由請求檢察官上訴，其上訴期間之計算係以檢察官收受判決正
本之日期為準。
                                      書記官  蘇  文  熙
中    華    民    國    98    年    8     月    31    日
附錄本案論罪科刑法條：
中華民國刑法第346條
意圖為自己或第三人不法之所有，以恐嚇使人將本人或第三人之
物交付者，處6 月以上5 年以下有期徒刑，得併科1 千元以下罰
金。
以前項方法得財產上不法之利益，或使第三人得之者，亦同。
前二項之未遂犯罰之。


司法院資訊處製作；財團法人民間司法改革基金會備份。
